【裁判字號】    98,訴,226
【裁判日期】    980622
【裁判案由】    分割共有物
【裁判全文】
臺灣嘉義地方法院民事判決               98年度訴字第226號
原      告  丑○○
                        之2
訴訟代理人  何茂雄律師
被      告  鄭呈瀧楊蘇專之繼.
            鄭瑜君楊蘇專之繼.
兼上列二人
法定代理人  蕭祝女楊蘇專之繼.
                      住同上
被      告  鄭塗楊蘇專之繼承.
                      住臺中縣.
            鄭水長楊蘇專之繼.
                      住嘉義縣.
            庚○○楊蘇專之繼.
                      住嘉義縣.
            癸○○楊蘇專之繼.
                      住雲林縣.
            子○○楊蘇專之繼.
                      住嘉義縣.
            甲○楊蘇專之繼承.
                      住嘉義縣.
            康西龍楊蘇專之繼.
                      住嘉義縣.
            康炳楊蘇專之繼承.
                      住嘉義縣.
            洪康英楊蘇專之繼.
                      住臺南市.
            康清楊蘇專之繼承.
                      住雲林縣.
            乙○○    住嘉義縣.
            丁○○    住嘉義縣.
            戊○○    住嘉義縣.
            己○○    住高雄市.
            丙○○    住嘉義縣.
            黃啟      住高雄縣.
                        17號.
兼上列六人
訴訟代理人  辛○○    住嘉義縣.
被      告  壬○○    住嘉義縣.
上列當事人間請求分割共有物事件，經本院於民國98年6月8日言
詞辯論終結，判決如下：
    主  文
被告應協同原告就坐落嘉義縣六腳鄉○○○段一八五之一二地號
，地目田，面積０‧０九八二公頃，辦理面積更正登記為０‧０
九五一七一公頃。
被告鄭呈瀧、鄭瑜君、蕭祝女、鄭塗、鄭水長、庚○○、癸○○
、子○○、甲○、康西龍、康炳、洪康英、康清應就被繼承人楊
蘇專所有坐落嘉義縣六腳鄉○○○段一八五之一二地號土地，地
目田，面積０‧０九五一七一公頃，應有部分三分之一，辦理繼
承登記。
兩造共有坐落嘉義縣六腳鄉○○○段一八五之一二地號土地，地
目田，面積０‧０九五一七一公頃，分割為如附圖二所示：代號
１部分面積０‧０二九０八公頃分歸原告丑○○取得；代號２部
分面積０‧０三一七二四公頃分歸被告鄭呈瀧、鄭瑜君、蕭祝女
、鄭塗、鄭水長、庚○○、癸○○、子○○、甲○、康西龍、康
炳、洪康英、康清取得，按應繼分比例保持公同共有；代號３部
分面積０‧００三九六五公頃分歸被告乙○○取得；代號４部分
面積０‧００一九八三公頃，分歸被告丁○○取得；代號５部分
面積０‧００一九八三公頃分歸被告戊○○取得；代號６部分面
積０‧００一九八三公頃分歸被告己○○取得；代號７部分面積
０‧００七九三一公頃分歸被告辛○○取得；代號８部分面積０
‧００三九六五公頃分歸被告丙○○取得；代號９部分面積０‧
００一九八三公頃分歸被告黃啟  取得；代號１０部分面積０‧
０一０五七四公頃分歸被告壬○○取得。
訴訟費用由兩造按如附表所示原應有部分比例負擔。
    事實及理由
壹、程序事項：
    被告乙○○、丁○○、戊○○、己○○、丙○○、黃啟  、
    辛○○、鄭呈瀧、鄭瑜君、蕭祝女、鄭塗、鄭水長、庚○○
    、癸○○、子○○、甲○、康西龍、康炳、洪康英、康清等
    人經合法通知，未於最後言詞辯論期日到場，核無民事訴訟
    法第386條所列各款情形，爰依原告聲請，由其一造辯論而
    為判決。
貳、兩造陳述：
一、原告起訴主張：本件坐落嘉義縣六腳鄉○○○段185之12地
    號土地（下稱系爭土地），係兩造共有，每人應有部分如附
    表所示。兩造共有之系爭土地並無約定不分割情事，依物之
    使用目的亦無不能分割情形，且符合農業發展條例第16條第
    1項規定，茲因兩造不能達成協議分割，爰依法請求分割，
    增進土地有效使用，並請審酌系爭土地依據嘉義縣朴子地政
    事務所民國98年3月19日土地複丈成果圖備註欄：依地籍圖
    求算面積為0.095171公頃，與登記面積0.0982公頃少0.0030
    29公頃，已超出規定容許誤差範圍，請一併判決面積更正之
    註記事項。又系爭土地因共有人楊蘇專已死亡，未辦理繼承
    登記，被告鄭呈瀧、鄭瑜君、蕭祝女3人應先繼承被繼承人
    鄭日章應有部分，再與被告鄭塗、鄭水長、庚○○、癸○○
    、子○○等5人，共同繼承被繼承人鄭康備之應有部分，而
    後與被告甲○、康西龍、康炳、洪康英、康清等5人，繼承
    被繼承人康楊奈就其被繼承人楊蘇專所有應有部分，並辦理
    繼承登記後為原物分割等語。並聲明：求為判決如附圖二所
    示。
二、被告壬○○則稱：同意分割系爭土地，惟不同意原告之分割
    方案，因附圖一北面Ａ部分土地上之鴿舍現由楊蘇專之孫輩
    楊國富管理中，如由其他共有人取得，需拆屋造成損失，應
    將橫向北面分歸楊蘇專繼承人所有，南面由右至左則分別分
    由伊、被告黃啟  、丁○○、戊○○、己○○、丙○○、乙○○、辛○○及丑○○依應有部分比例縱向分得。伊分得部
    分與比鄰為其所有之同段185之41地號土地可合併使用符合
    經濟效益，並同意供楊蘇專繼承人及楊國富過路通行使用等
    語。
三、被告乙○○、丁○○、戊○○、己○○、丙○○、黃啟  、
    辛○○雖未於最後言詞辯論期日到庭，為據先前陳述以：同
    意分割，只要黃姓家族分在一起即可，對分割方案無意見等
    語。
四、其餘被告未於言詞辯論期日到場，亦未提出準備書狀作何聲
    明或陳述。
參、得心證之理由：
一、按各共有人得隨時請求分割共有物。但因物之使用目的不能
    分割或契約訂有不分割之期限者，不在此限；又共有物分割
    之方法，不能協議決定者，法院得因任何共有人之聲請，命
    為分配，民法第823條第1項、第824條第2項分別定有明文。
    經查系爭土地為兩造共有，應有部分如附表所示之事實，業
    據原告提出戶籍謄本、繼承系統表及土地登記謄本各1份為
    證，信屬真實。又原告主張系爭土地無因物之使用目的不能
    分割或契約訂有不分割之期限，兩造復無法達成分割協議之
    事實，為被告所不爭執，亦堪認為真實。本件原告訴請分割
    系爭土地，洵屬有據。
二、按土地登記，除本規則另有規定外，應由權利人及義務人會
    同申請之，土地登記規則第26條定有明文。系爭土地原登記
    面積為0.0982公頃，惟依地籍圖求算面積為0.095171公頃，
    與登記面積0.0982公頃少0.003029公頃，已超出規定容許誤
    差範圍，應辦理面積更正登記等情，有附圖一所示嘉義縣朴
    子地政事務所複丈成果圖可稽，系爭土地登記面積既有錯誤
    ，原告主張應予審酌有理，爰判決如主文第1項所示。
三、按共有不動產之共有人中有人死亡者，他共有人請求分割共
    有物時，為求訴訟經濟起見，可許原告就請求繼承登記及分
    割共有物之訴合併提起，即以一訴請求該死亡之共有人之繼
    承人辦理繼承登記，並請求該繼承人於辦理繼承登記後，與
    原告及其餘共有人分割共有之不動產。查系爭土地之原共有
    人楊蘇專於43年2月9日死亡，繼承人康楊奈於64年12月28日
    亦死亡，並由鄭康備、甲○、康西龍、康炳、洪康英、康清
    繼承；其中鄭康備於80年2月26日死亡，由鄭塗、鄭水長、
    鄭日章、庚○○、癸○○、子○○繼承；而其中鄭日章嗣於
    95年6月29日死亡，由蕭祝女、鄭呈瀧、鄭瑜君繼承，而上
    開繼承人迄今均尚未就系爭土地應有部分辦理繼承登記等情
    ，業據原告提出土地登記謄本、戶籍謄本、戶口名簿、繼承
    系統表等為證，堪信為真。依上開說明，上開被告均為楊蘇
    專繼承人，原告請求渠等就被繼承人楊蘇專所有系爭土地應
    有部分辦理繼承登記，為有理由，應予准許，爰判決如主文
    第2項所示。
四、本院就分割方法，斟酌如下：
  (一)系爭土地略呈不規則梯形，南面有道路，東、西、北三面均
    與鄰地相連，系爭土地北面有鴿舍坐落如附圖一所示等情，
    業據本院履勘現場，囑託嘉義縣朴子地政事務所測量，有勘
    驗筆錄、複丈成果圖、地籍圖謄本各1份，原告與被告壬○○提供之現場照片共7張在卷可資參佐。
  (二)原告主張如附圖二所示之分割方案，被告乙○○、丁○○、
    戊○○、己○○、丙○○、黃啟  、辛○○無意見；被告壬○○則反對此方案，主張北面分由楊蘇專繼承人取得，南面
    由其餘共有人依應有部分縱向分得；其餘被告則經本院檢附
    原告所提之分割方案促渠等表示意見，均未表示意見。觀之
    本件土地僅南面面臨道路，已如上述，又北面鴿舍由第三人
    楊國富建築迄今30餘年，現堆置雜物等情，業據被告壬○○
    、辛○○陳明（見本院98年6月8日、同年4月20日筆錄），
    並有照片3張在卷可稽，原告提出附圖二分割方案雖未考量
    鴿舍坐落，然該鴿舍使用價值不高，且非共有人所有，附圖
    二分割方案以各共有人均可對外通行，兼採被告壬○○主張
    分得最右方、被告辛○○主張黃姓家族分得土地相連之分割
    方式，對共有人均有利，附圖二分割方案應屬允當。被告壬○○雖提出北面有鴿舍應由楊蘇專繼承人分得之分割方案，
    惟上開鴿舍使用人楊國富並非共有人，鴿舍已建築多年價值
    不高，且分得北面土地出入南面道路不便，本院審酌系爭土
    地之條件、臨路狀況、使用現狀、整體利用之效益、各共有
    人之利益、原告附圖二及被告壬○○提出之上開方案優劣及
    兩造之意願等情，認以附圖二所示分割方案分割系爭土地，
    應屬可採，爰分割如主文第3項所示。
肆、因分割共有物而涉訟，由敗訴當事人負擔訴訟費用顯失公平
    者，法院得酌量情形，命勝訴之當事人負擔其一部，民事訴
    訟法第80條之1定有明文。本件兩造係因分割系爭土地無法
    達成協議而涉訟，但各自所為之行為均為維護自身權益，揆
    諸上揭說明，按兩造於系爭土地之原應有部分比例負擔訴訟
    費用，尚屬妥適，爰定訴訟費用分擔如主文第4項所示。
伍、據上論結，原告之訴為有理由，依民事訴訟法第385條第1項
    前段、第80條之1、第85條第1項但書、第2項，判決如主文
    。
中    華    民    國    98    年    6     月    22    日
                  民事第二庭  法  官  陳端宜
上為正本係照原本作成。
如對本判決上訴須於判決送達後20日內向本院提出上訴狀。
中    華    民    國    98    年    6     月    22    日
                              書記官  王美珍
附表：
┌─────┬────────────────┬───────┬─────┐
│登記所有人│  現所有人（繼承人）            │ 應 有 部 分  │備     註 │
│          │                                │及訴訟費用負擔│          │
├─────┼────────────────┼───────┼─────┤
│01丑○○  │丑○○                          │36分之11      │          │
├─────┼────────────────┼───────┼─────┤
│02楊蘇專  │鄭呈瀧、鄭瑜君、蕭祝女、鄭塗、鄭│3分之1        │訴訟費用連│
│（已死亡）│水長、庚○○、癸○○、子○○、康│              │帶負擔    │
│          │、康西龍、康炳、洪康英、康清  │              │          │
├─────┼────────────────┼───────┼─────┤
│03乙○○  │乙○○                          │72分之3       │          │
├─────┼────────────────┼───────┼─────┤
│04丁○○  │丁○○                          │48分之1       │          │
├─────┼────────────────┼───────┼─────┤
│05戊○○  │戊○○                          │48分之1       │          │
├─────┼────────────────┼───────┼─────┤
│06己○○  │己○○                          │48分之1       │          │
├─────┼────────────────┼───────┼─────┤
│07辛○○  │辛○○                          │12分之1       │          │
├─────┼────────────────┼───────┼─────┤
│08丙○○  │丙○○                          │72分之3       │          │
├─────┼────────────────┼───────┼─────┤
│09黃啟勳  │黃啟                            │48分之1       │          │
├─────┼────────────────┼───────┼─────┤
│10壬○○  │壬○○                          │9分之1        │          │
└─────┴────────────────┴───────┴─────┘


司法院資訊處製作；財團法人民間司法改革基金會備份。
